臺灣高等法院臺中分院民事判決　　　　　100年度上國字第6號
上　訴　人　行政院農業委員會水土保持局
法定代理人　黃明耀
訴訟代理人　周祖明
　　　　　　楊盤江律師
上　訴　人　苗栗縣政府
法定代理人　劉政鴻
訴訟代理人　饒斯棋律師
被 上 訴人　廖玉蓮
　　　　　　陳泳宏
共　　 同
訴訟代理人　王勝和律師
上列當事人間請求國家賠償事件，上訴人對於民國100年5月31日
臺灣苗栗地方法院98年度國字第 4號第一審判決提起上訴，本院
於民國100年11月23日言詞辯論終結，判決如下：
    主  文
原判決關於命上訴人行政院農業委員會水土保持局連帶給付上訴
人廖玉蓮新臺幣壹佰壹拾伍萬伍仟壹佰壹拾參元本息、上訴人陳
泳宏新臺幣壹佰壹拾玖萬貳仟玖佰捌拾玖元本息，及訴訟費用（
確定部分除外）之裁判均廢棄。
上廢棄部分，被上訴人在第一審之訴駁回。
上訴人苗栗縣政府之上訴駁回。
第一、二審訴訟費用除確定部分外，由上訴人苗栗縣政府負擔。
    事實及理由
甲、程序方面：本件上訴人行政院農業委員會水土保持局之法定
    代理人吳輝龍，於訴訟中變更為黃明耀，業據其具狀聲明承
    受訴訟（見本院卷第 3頁），並有其提出之民國（下同）99
    年5月28日行政院院授人力字第0990062685號函1份附在本院
    卷可稽（見本院卷第5-6頁），依民事訴訟法第176條規定，
    應准其承受訴訟，合先明。
乙、實體方面：
壹、聲明部分：
一、上訴人方面：
(一)、上訴人行政院農業委員會水土保持局（以下稱上訴人水土保
    持局）方面：1.原判決不利於上訴人部分廢棄。2.上開廢棄
    部分，被上訴人第一審之訴駁回。
(二)、上訴人苗栗縣政府方面：1.原判決不利於上訴人部分廢棄。
    2.上項廢棄部分，被上訴人在第一審之訴駁回。
二、被上訴人方面：上訴人之上訴均駁回。
貳、陳述及理由部分：
一、被上訴人主張：
(一)、1.被上訴人之子即被害人陳彥清於96年 9月25日與同學前往
    上訴人水土保持局所設計發包之苗栗縣新店溪永興段親水公
    園遊玩，該親水公園之範圍即是上訴人水土保持局所設計施
    作之「新店溪永興段整治三期工程」（下簡稱系爭工程）範
    圍。陳彥清與同學自公園內之新店溪左岸旁之樓梯下行至右
    岸戲水，於回程循河灘踏踩石塊欲回左岸時，因踩空不幸滑
    落深約3、4公尺之深潭後溺斃。依上訴人水土保持局所架設
    官方網站之介紹，親水公園係可供民眾踏青、戲水、賞魚之
    休憩場所，然其於設計施工時，疏未考量新店溪中之攔河堰
    上游水道經水流長期沖刷會造成深潭，並不適合開放戲水，
    竟仍於網站上宣傳鼓勵民眾前往戲水，復未於深水區設置警
    告標示以區別公園內適合戲水之淺水區及深水危險區，以避
    免遊客誤入而發生危險，其對於系爭工程之設置顯有設計、
    施工顯有過失。
  2.系爭工程完工後，上訴人水土保持局雖將之移交予上訴人苗
    栗縣政府管理，然依行政院農業委員會治山防災工程養護管
    理要點第5條第1項後段「但如有破損待加強維修時，由原興
    建機關負責籌款修復」之規定，原施工單位對於移交後之工
    程仍有維護管理義務，故上訴人水土保持局雖將系爭工程移
    交予上訴人苗栗縣政府管理，仍同屬管理機關。又苗栗縣政
    府再將系爭工程移交與上訴人苗栗縣獅潭鄉公所管理，故上
    訴人二者均為系爭工程即親水公園之管理機關。渠等疏未注
    意親水公園內之深潭危險不適合游泳戲水，且該深潭與公園
    內之淺水區並無區隔，竟未設置警告標示警示，極易使人誤
    認該深潭亦得戲水而誤入，致上訴人之子陳彥清因而摔落深
    潭溺斃，其等之管理顯有過失。是上訴人水土保持局為系爭
    工程之設計兼管理機關，上訴人苗栗縣政府則為管理機關，
    其等對於公有公共設施之設置及管理有欠缺，致被上訴人之
    子陳彥清溺斃，依國家賠償法第3條第1項規定，自應連帶負
    國家賠償責任。
  3.按國家損害賠償，除依本法規定外，適用民法規定；國家賠
    償法第 5條定有明文。又因故意或過失不法侵害他人之權利
    者，負損害賠償責任；數人共同不法侵害他人之權利者連帶
    負損害賠償責任；不法侵害他人致死者，對於支出醫療及增
    加生活上需要之費用或殯葬費之人，亦應負損害賠償責任；
    被害人對於第三人負有法定扶養義務者，加害人對於該第三
    人亦應負損害賠償責任；不法侵害他人致死者，被害人之父
    、母、子、女及配偶，雖非財產上之損害，亦得請求賠償相
    當之金額；民法第184條、第185條、第192條第1項、第 2項
    、第194條、第195條規定甚明。本件因上訴人等設置或管理
    之公共設施有瑕疵，致陳彥清溺斃，而被上訴人為其父母，
    自得依法請求上訴人等連帶賠償下列損害：
  (1)喪葬費用：被上訴人陳泳宏為陳彥清支出喪葬費用新臺幣（
    下同）243,800元。
  (2)扶養費用：被害人陳彥清為78年9月18日生，96年9月25日死
    亡時未滿20歲，自其滿20歲之98年 9月18日開始計算其扶養
    義務。而被上訴人廖玉蓮、陳泳宏分別為54年2月2日、54年
    7月1日生，於98年 9月18日時分別為43歲10個月又16日、44
    歲 2個月又16日，依96年台灣省簡易生命表女性、男性生命
    表所示，餘命各為39.73年及33.63年。又被上訴人育有陳仕
    軒、陳彥清 2子，且夫妻間互負扶養義務，故陳彥清所需負
    擔扶養被上訴人之義務為三分之一。按行政阮主計處發布之
    96年度苗栗縣平均每人每月消費支出為15,087元，依霍夫曼
    計算法，被上訴人廖玉蓮得一次請求賠償之扶養費為l,285,
    955元【15087x1 2個月x21.309（39.73之霍夫曼係數）×1/
    3】，被上訴人陳泳宏得一次請求賠償之扶養費為1,157,655
    元【15,087x12個月x19.183（33.638之霍夫曼係數）×1/ 3
    】。
  (3)精神慰撫金：被上訴人為被害人之雙親，聽聞親子溺斃之噩
    耗，猶如晴天霹靂，辛苦拉拔18年頭的兒于，竟從此天人永
    隔，傷痛萬分不可言喻。嗣再詢問相關機關包括陳情上訴人
    均未獲置理或互相推諉，容有二次傷害，為此爰各請求精神
    慰撫金100萬元。
  4.被上訴人前依國家賠償法第10條第 1項規定，請求上訴人等
    賠償，均遭拒絕。爰依國家賠償法第3條第1項、第5條、第9
    條第2項及民法第184條、第185條、192條、第194條、第195
    條等規定，求為判決上訴人應連帶給付被上訴人廖玉蓮2,28
    5,955元、被上訴人陳泳宏2,401,455元，及均自起訴狀繕本
    送達翌日起至清償日止按年息百分之 5計算之利息。（原審
    判決上訴人應連帶給付被上訴人廖玉蓮 1,155,113元本息、
    被上訴人 1,192,989元本息，並駁回被上訴人其餘之訴。上
    訴人二人就敗訴部分均提起上訴，被上訴人則就敗訴部分均
    未提起上訴，該部分業已確定）
(二)、在本院補充陳述：
  1.上訴人抗辯依卷附地形圖及航空測量圖可看出施工前及施工
    完畢時深潭並不存在，果係如此，何需假手他人並提出卷內
    所無資料，證明無深潭存在。再者，深潭為一個範圍，不是
    單一之點或面，範圍可能10公尺×10公尺或更多，且依上訴
    人之答辯，攔河堰早於系爭工程，故攔河堰之前因水流沖刷
    而形成深潭，為最合理之推斷。退步言，因為上訴人利用攔
    河堰施作固床工，在水流日積月累之沖刷下，會形成一深潭
    ，設計人當時未做任何防範及考慮仍有疏失。故於設計之初
    ，上訴人亦必須考量而防止遊客進入危險之深潭，從此一角
    度，上訴人仍負設計、施工之瑕疵。
  2.上訴人水保局除為設置機關，亦為管理機關：依「行政院農
    業委員會治山防災工程養護管理要點」第5點第1項規定，亦
    即治山防災工程於移交直轄市、縣(市)政府後，平時之巡查
    、養護、管理工作由直轄市、縣(市)政府為之。但若有破損
    待加強維修時，由興建機關水土保持局負責籌款修復，依上
    開條文可知平時之巡查、養護、管理工作由受移交縣、市政
    府負責，但若有破損待加強維修時，其權責又歸屬於水保局
    。依上開條文可知平時之巡查、養護、管理工作由受移交縣
    、市政府負責，但若有破損待加強維修時，其權責又歸屬於
    水保局。本件上訴人水保局若無修繕之義務？何需於事故發
    生經被上訴人提起訴訟後，設立警告標示？可見上開要點除
    要求受移交單位之管理工作外，同時亦課以設置單位即上訴
    人水保局，對於破損而需加強維修時，負責修繕之工作。故
    假設深潭是移交後才發生，即屬待修繕之工作，除設置警告
    標示外，亦可以施工之方式使深潭變淺，此乃上開法條之真
    義。
  3.原審認定被上訴人與有過失比例 35%，顯已過高。依據上訴
    人水保局之網頁鼓勵遊客無論老、少均在親水公園遊憩、玩
    水，網頁上並無禁止18歲以下不得進入或需大人陪同。有關
    死者如何跌落深潭，由當日檢察官訊問五名同遊之同學陳述
    （相驗卷第29頁）：「呂：是我最先發現陳彥清溺水，他原
    先坐在石頭上，水很急。他站不穩就往後倒。」，足認陳彥
    清並非下水游泳，再依同行之同學陳正廷、呂國聖、鄒念訓
    均證稱陳彥清不會游泳，如何進入水中游泳嬉戲？上訴人稱
    陳彥清乃從水潭上方之涼亭旁直接穿過岩壁進入水中游泳嬉
    戲導致溺斃等語，核與事實不符。
二、上訴人則以：
(一)、上訴人水土保持局方面：
  1.(1)上訴人設計施作之系爭「新店溪永興段整治三期工程」範
    圍，與親水公園之範圍並不同，系爭工程係以橫跨新店溪之
    攔河堰為界，攔河堰之下游始為系爭工程之起點，而溺斃地
    點之水潭位於攔河堰上游，自非系爭工程之設計及施工範圍
    ，且該深潭於系爭工程施工前早已存在，並非因上訴人施作
    系爭工程後始造成，是被上訴人主張因上訴人設計不當造成
    該深潭，復未於水潭處設立警告標示，設計顯有缺失云云，
    均屬刻意誤導，自非屬實。再系爭工程完工驗收後，已於87
    年 3月12日以水土二貳字第1180號函行文移交給苗栗縣政府
    管理，而苗栗縣政府亦於87年3月26日以87府農保字第87000
    08813 號函覆表示已接受移交由其管理，故上訴人已非親水
    公園之管理機關。雖行政院農業委員會治山防災工程養護管
    理要點第5條第1項規定系爭工程於移交管理後，若有破損待
    修復仍由原興建機關負責籌款修復，但僅限於修繕，並非規
    定仍由原興建機關管理，是未設置警告標示應屬管理機關即
    苗栗縣政府之責任。又從親水公園到達新店溪中之中途島及
    溺斃水潭，僅有一處入口，該入口係以水泥階梯下達至新店
    溪，水泥階梯旁設有欄杆避免危險，新店溪中設有踏步式固
    床工可跨越溪流至右岸，系爭工程之設置並無瑕疵。被害人
    陳彥清與友人並未自上述規劃入口進入新店溪戲水，而是擅
    自從水潭上方之涼亭欄杆處攀爬而下至水潭戲水，導致溺斃
    ，其死亡結果係因被害人自己之冒險行為所致，與系爭工程
    之設置無關。退而言之，縱認上訴人對系爭工程之設計施工
    或管理有缺失，但被害人無成人陪同，擅自進入具危險性且
    未開放供戲水游泳使用之攔河堰，其違反攔河堰係取水灌溉
    之使用目的及使用方法，致生死亡之結果，被害人即與有過
    失，對於其個人冒險行為所生損害，自應負最大之責任。故
    依民法第227條第1項規定，法院應免除上訴人之損害賠償責
    任。
  (2)被上訴人主張所受損失部分：(1)喪葬費用：由被上訴人陳泳
    宏支出 243,800元，上訴人不爭執。(2)扶養費：被上訴人係
    被害人之父母，為直系血親尊親屬，其等受扶養之權利仍應
    受不能維持生活之限制。是被上訴人應就不能維持生活之事
    實即無財產足以維持生活之事實負舉證責任，被上訴人無法
    舉證證明，自應駁回其請求。(3)精神慰撫金：應斟酌兩造身
    分、地位及經濟狀況為判斷，被上訴人請求各 100萬元慰撫
    金，上訴人認為請求過高。
  2.在本院補充陳述：
  (1)系爭工程於設置時並無深潭：系爭工程從85年間設計、施工
    迄87年2、3月完工驗收時均無深潭存在，有國立虎尾科技大
    學助理教授梁大慶之評估報告、航照圖、地形圖、工程地形
    圖、橫斷面圖及施工前、施工中及完工後之照片可稽。系爭
    工程之設計監造人于慧珍女士在鈞院證稱系爭事故發生的地
    點在其設計時沒有深潭，驗收之前也沒有潭存在，系爭工程
    的範圍內有一個深潭是在下游，是常態性存在，與事故發生
    的深潭不一樣；評估報告圖六的橫斷面圖是其製作，表示其
    畫設計圖到完工期間的狀況，當時沒有深潭等語。系爭工程
    之承包商謝添壽在鈞院證稱：施工前沒有深潭，因為我們要
    在「潭」(按：指事發地點)裡面用挖土機挖作基礎，沒有潭
    我們才能施工；施工到驗收期間沒有深潭，現在的深潭是在
    施工之後才出現的等語，由上開物證及人證證詞，可知系爭
    工程在設置時並無深潭存在。
  (2)被上訴人請求賠償之金額過多：被上訴人迄未證明其於滿65
    歲退休時，無財產足以維持生活。原判決認被上訴人於滿65
    歲退休時，平均消費支出每月15,087元，每年為 181,044元
    ，惟被上訴人廖玉蓮及陳泳宏於98年之薪資所得分別為288,
    400元及262,800元(見原審卷第237、242頁)，於97年分別有
    301,495及306,000元(見原審卷第233、241頁)，亦即被上訴
    人均為受僱之勞工，於滿65歲退休時得依上開規定領取老年
    給付及退休金，其金額若干？是否低於每月15,087元之支出
    ？未據被上訴人計算說明，原判決未予審酌，自屬違法。
  (3)原審准予被上訴人請求精神慰撫金各 100萬元自屬過高：原
    判決以上訴人明知事故地點已發生多起溺斃意外，仍置之不
    理，可歸責程度甚高等情，判決應給付被上訴人精神慰撫金
    100萬元。惟上訴人於87年3月間將本件工程移交苗栗縣政府
    管理之後即非管理機關，根本不知道事故地點是否曾發生多
    起溺斃事故，並非置之不理，亦無可歸責程度甚高之理，原
    判決命上訴人連帶給付被上訴人精神慰撫金各 100萬元，自
    屬過高。
  (4)於前往親水公園之產業道路旁、距本件工程起點約 124公尺
    處，獅潭鄉公所及獅潭消防分隊已設有一「水深危險請勿游
    泳」之警告標示牌查遊客從親水公園入口進入，即可看到上
    開警告標示牌，且該告示牌設立在產業道路旁，陳彥清等共
    乘機車應可看到。本件係因陳彥清攀爬繩索穿越欄杆入深潭
    ，而未從入口處入園，致未看到上開警告標示牌，其過失程
    度應高於35%等語。
(二)、上訴人苗栗縣政府方面：
  1.上訴人已將系爭工程移交上訴人獅潭鄉公所就近巡查、養護
    、管理，上訴人並非系爭工程之管理機關。又所謂公共設施
    ，係指國家機關將物施以人為加工，使之成為公共設施，且
    設置完成並開始開放公眾使用言。本件溺斃地點為 4公尺之
    深潭，係供取水灌溉之用，並無開放供人戲水游泳使用，且
    並無公共公有設施設置其上，顯非位於系爭工程之範圍內。
    再者，公有公共設施依其物之性質，均有一定目的即使用方
    法，如該共有公共設施之存在並不具危險性，而係利用者本
    身之原因導致危險發生者，即不得謂係因該設置之管理或欠
    缺而產生危險。河川之管理責任在於治理河川，使水資源得
    充分利用及保護，而非確保人民能安全在河川戲水。被害人
    陳彥清違反河川使用目的，自行冒險前往河川嬉戲，因而不
    慎溺水死亡，並非因河川管理不當所致，是上訴人之管理行
    為與被害人之死亡自無因果關係，自難令上訴人負國家賠償
    責任。
  2.縱認上訴人應負損害賠償責任，然直系血親尊親屬如能以自
    己財產維持生活，自無受扶養之權利，被上訴人為被害人之
    父母，並未就其不能維持生活之事實負舉證責任，是被上訴
    人請求扶養費有所不當。不爭執被上訴人陳泳宏為被害人支
    出243, 800元之喪葬費，但被上訴人各請求 100萬元之慰撫
    金，尚嫌過高。又被害人因個人冒險行為致生損害，依民法
    第271條第1項規定，被害人與有過失，且應負最大之責任等
    語。
  3.在本院補充陳述：
  (1)若認上訴人苗栗縣政府為前開事故地點之養護管理機關，亦
    因養護、管理範圍僅以主辦機關歷年興建或輔建工程之平時
    養護、管理及災害之緊急搶修為主，且僅需於每年五月至十
    一月防汛時期經常派員巡察前述之治山防災工程即已足，另
    依「行政院農業委員會治山防災工程養護管理要點」之規定
    ，亦無課予上訴人苗栗縣政府應「設置禁止戲水之標誌」之
    義務。
  (2)次查，上訴人苗栗縣政府僅係接收養護「新店溪永興段整治
    第三期工程」為「治山防災工程」，苗栗縣政府自始即未將
    該「治山防災工程」設置為永興親水公園供民眾戲水，而設
    置親水公園係上訴人水土保持局之意思，並於網站上逕行公
    布，並未以公文通知苗栗縣政府應對親水公園進行管理維護
    ，故上開親水公園之管理機關應為水土保持局，而非苗栗縣
    政府。
  (3)末查，陳彥清發生意外事故之地點為公共水域，苗栗縣政府
    於河川沿線及入口處均有設立禁止戲水之公告，況苗栗縣政
    府並未將新店溪劃定任何戲水區域，陳彥清未依規定進入戲
    水而溺斃，實與苗栗縣政府無關，故原審判決理由以苗栗縣
    政府為管理之賠償義務機關，需與水土保持局負連帶賠償責
    任，自有誤解。
三、兩造爭執及不爭執事項如下列，其中不爭執之事實，堪信為
    真，並得採為判決基礎：
(一)、不爭執事項：
  1.系爭工程即新店溪永興段整治三期工程之範圍為原審卷第20
    0頁地形圖所示，在親水公園範圍內。
  2.被上訴人之子陳彥清為78年9月18日生，於96年9月25日當日
    與友人前往親水公園戲水，不幸於前項地形圖標示紅色⊕之
    水潭處溺斃，該水潭深3公尺以上。
  3.系爭工程範圍及親水公園範圍內，於本件溺斃事故發生前，
    均未設立水深危險禁止游泳等警告標示。
  4.被上訴人陳泳宏為被害人陳彥清支出喪葬費243,800元。
  5.上訴人水土保持局確實於網站上宣傳親水公園可供戲水、賞
    魚等休閒活動（網頁內容如原審卷第9、10頁所示）。
(二)、爭執事項：
  1.上訴人水土保持局是否為系爭工程之設置機關？上訴人苗栗
    縣政府是否為系爭工程之管理機關？
  2.陳彥清溺斃地點是否屬系爭工程範圍內，即是否屬於公有公
    共設施？
  3.上訴人水土保持局之設計與上訴人苗栗縣政府之管理是否有
    欠缺？
  4.倘有欠缺，與被害人陳彥清之死亡有無相當因果關係？
  5.被害人陳彥清就損害之發生是否與有過失？
四、被上訴人主張上訴人等均為系爭工程之管理機關，且上訴人
    水土保持局兼設置機關，均屬賠償義務機關；上訴人水土保
    持局雖不否認其為設置機關，但辯稱系爭工程完工後已於87
    年間移交苗栗縣政府，管理機關應為苗栗縣政府。上訴人苗
    栗縣政府則辯稱僅接收養護系爭工程，並未將系爭工程設置
    為親水公園供民眾戲水，故該親水公園之管理機關應為水土
    保持局而非苗栗縣政府等語。是本件首應審究之爭點為：上
    訴人二人是否為系爭工程之設置或管理機關？經查：
(一)、上訴人水土保持局已自認系爭工程為其所設計建造（見原審
    卷第171 頁），故其為設置機關無誤。至於被上訴人另依行
    政院農業委員會治山防災工程養護管理要點第5條第1項規定
    ：「治山防災工程之養護、管理權責劃分如下：由水土保持
    局所屬工程所興建之治山防災工程，於完工驗收後 1個月內
    附具圖冊移交當地直轄市、縣市政府負責平時之巡查、養護
    、管理工作；但如有破損待加強維修時，由原興建機關負責
    籌款修復」，主張原興建機關即上訴人水土保持局同時為管
    理機關部分，則為上訴人水土保持局否認，並辯稱：系爭工
    程完工後已移交予苗栗縣政府管理，上開要點僅係針對工程
    移交管理後由何者籌款修復為規定，即仍由原興建機關籌款
    修復，而非由管理機關修復，被上訴人之主張刻意曲解，上
    訴人水土保持局並非管理機關等語。經查，系爭工程完工後
    已於87年 3月12日由上訴人水土保持局發文移交予上訴人苗
    栗縣政府接管維護之事實，有該局水土二貳字第1180號函及
    苗栗縣政府接受移交清單之公文影本 1份在原審卷為證（見
    原審卷第64、65頁），復為兩造所不爭執，堪信為實，是系
    爭工程完工後移交予上訴人苗栗縣政府，上訴人苗栗縣政府
    自為系爭工程之管理機關。被上訴人雖援引上開要點第 5條
    第 1項規定，主張上訴人水土保持局於移交系爭工程後仍兼
    為管理機關等語。然查，上開規定既已明文治山防災工程於
    完工驗收後移交當地縣市政府負責平時之巡查、養護、管理
    ，已指明當地縣市政府即上訴人苗栗縣政府始為工程之管理
    單位，僅於但書規定之工程有破損需修復時，始由原興建機
    關負責籌款修復，亦即治山防災工程之「修繕」單位仍為原
    興建機關，故被上訴人將系爭工程之管理機關與修繕機關混
    為一談而主張上訴人水土保持局亦兼為管理機關等語，自無
    可採。
(二)、本件被害人陳彥清溺斃地點是否屬系爭工程範圍內，即是否
    屬於公有公共設施？
  1.經查，原審於99年 9月24日協同兩造履勘現場時，兩造對於
    被害人陳彥清之溺斃地點大約如履勘現場時所標示於地形圖
    上紅色⊕之位置（見原審卷第 200頁），該處為一水潭，現
    場情形如履勘相片9所示（見原審卷第187頁）等情，並不爭
    執，堪信為真。
  2.被上訴人主張溺斃地點位於親水公園內，而親水公園之範圍
    即屬於系爭工程之範圍等語，則為上訴人水土保持局否認，
    並辯稱親水公園範圍內雖包含系爭工程，但溺斃地點不在系
    爭工程範圍內等語，上訴人苗栗縣政府則抗辯溺斃地點為深
    4 公尺之水潭，位於攔河堰之上方，該區並未開放戲水，係
    作為取水灌溉之用，亦無公有公共設施建於其上等語。經查
    ，依上訴人水土保持局於偵查中向檢察官提出系爭工程之工
    程計畫預算書所示（部分節錄之影本，見原審卷第 288-319
    頁），工程項目有護岸工程及中途島工程（見原審卷第 290
    頁），再觀之預算書所附之「地形圖」（即原審卷第130、2
    00頁之地形圖），系爭工程範圍包含該段新店溪流域之左、
    右岸護岸工程及中途島工程，右岸工程施作護岸長 131公尺
    ，起迄點如地形圖所標示，左岸工程施作護岸長 171公尺，
    雖地形圖上未標明工程終點，但左岸工程終點應為標示「 0
    ＋618～0＋63 2動力式護岸」末端處。則綜觀上開地形圖所
    示，系爭工程之左右岸護岸工程施作範圍顯已包含溺斃地點
    在內，再涼亭旁之攔河堰以上包含溺斃地點之水域雖無任何
    施作物存在，惟因判斷工程範圍應以設計目的、施作物種類
    及位置等加以整體評估，並非僅以有無施作物為判斷標準，
    本件依卷附之計畫預算書所載系爭工程之計畫目的既為防止
    溪水淘刷河岸致田地、路基流失等治水目的（見原審卷第29
    0 頁），則左右岸護岸工程所涵蓋之水域自屬治水之對象而
    為系爭工程所欲整治之範圍，是雖其上開涼亭旁之攔河堰包
    含溺斃地點附近並無施作物存在，然依前述，本件溺斃地點
    係坐落在系爭工程之範圍內甚明。
  3.再按所謂公有公共設施，係指國家或地方自治團體或其他公
    法人所有，供公共目的使用之有體物或其他物之設備而言。
    就此意義而言，道路、橋樑等人為之設備，固屬公共設施之
    範圍，而其他以自然之狀態供公共使用之自然公物，如河川
    、湖沼、海岸等，如係由權責機關加以規劃管理，並供公眾
    使用時，縱認屬自然形成之狀態，仍應認係公共設施。再查
    ，親水公園園區之四周鋪有人行步道、花台、停車場、涼亭
    、階梯、欄杆，中間於新店溪流域中設有中途島，島之邊緣
    設有階梯，於岸邊可藉由踏步式固床工橫越新店溪，再經由
    階梯通行至中途島，島上遍植草樹等情，有原審99年 9月24
    日協同兩造履勘現場時所拍攝之相片及繪製之現場圖等在卷
    可參（見原審卷第 183至193、199頁）。而上述設置於親水
    公園園區內之工作物、營建物等均為上訴人水保局於系爭工
    程施作時所鋪設興建，亦為其於原審履勘現場時所自承：由
    入口處至停車場，再至右岸終點，均為系爭工程範圍即親水
    公園範圍明確在卷（見原審卷第 179頁反面）。再參以系爭
    工程計畫預算書內之工程預算書、工程數量計算表之記載（
    見原審卷第292、296、297、311至 319頁），工程項目有花
    台、植草、人行梯、欄杆、座椅、人行步道、固床工，中途
    島部分更有所謂賞景台階、步道階梯等項，顯見系爭工程於
    設計之初即意在透過中途島之設計興建與該段新店溪水域結
    合，再於左右岸鋪設人行步道、座椅、花台等可供休憩用設
    施，整體形成本件之親水公園。故系爭工程範圍包含在親水
    公園範圍內，除人為工作物、營造物外，尚包含該段新店溪
    水域，亦即地形圖（見原審卷第 200頁）上自標示「本期施
    工起點」起，左岸至「0＋618～0＋632動力式護岸」末端處
    ，右岸至「右岸終點」止之新店溪水域均屬之。是上訴人水
    保局辯稱：涼亭旁攔河堰以下範圍才是系爭工程施作範圍，
    溺斃地點非在系爭工程範圍內，只能說與系爭工程範圍相鄰
    等語，自係過於狹義解釋關於系爭工程之範圍，對於左右岸
    之護岸工程視而不見，當屬卸責之詞，自不足採。
  4.綜上，本件溺斃地點係位在上訴人水土保持局設置之系爭工
    程範圍內，且水土保持局在其機關網站上宣傳獅潭鄉新店溪
    治理工程周邊植生綠美化，設置各式動線與休憩服務設施，
    鼓勵民眾前往親水公園戲水、賞魚、休憩（見原審卷第 9頁
    ），網頁亦刊登民眾於中途島及涼亭附近水域之戲水相片，
    其中多張相片即約是本件溺斃地點位置（見原審卷第 9頁左
    下角相片、第10頁右排第3、4張相片），足見上訴人水土保
    持局對外已有將系爭工程提供公眾使用之意思甚明，故本件
    溺斃地點確實屬於公有公共設施範圍內，至為灼然。
(三)、上訴人水土保持局之設置與上訴人苗栗縣政府之管理是否有
    欠缺？
  1.按公有公共設施因設置或管理有欠缺，致人民之生命、身體
    或財產受有損害者，國家應負損害賠償責任；國家賠償法第
    3條第1項定有明文。又依第3條第1項請求損害賠償者，以該
    公共設施之設置或管理機關為賠償義務機關；同法第9條第2
    項亦有明文。國家賠償法第 3條所定公共設施設置或管理欠
    缺所生國家賠償責任之立法，旨在使政府對於提供人民使用
    之公共設施，負有維護通常安全狀態之義務，重在公共設施
    不具通常應有之安全狀態或功能時，其設置或管理機關是否
    積極並有效為足以防止危險或損害發生之具體行為，倘其設
    置或管理機關對於防止損害之發生，已為及時且必要之具體
    措施，即應認其管理並無欠缺，自不生國家賠償責任，故國
    家賠償法第 3條公有公共設施之設置或管理有無欠缺，須視
    其設置或管理機關有無及時採取足以防止危險損害發生之具
    體措施為斷（最高法院92年台上字第2672號判決意旨參照）
    。而所謂設置，係指公有公共設施於指定公用前之設立裝置
    行為，諸如：設計、建造、施工、裝設等行為即屬之；而所
    謂管理，則指公有公共設施於指定公用後，為維持公共設施
    發揮預定之功能，及維持可供運作狀態之一切行為。
  2.上訴人水土保持局為系爭工程之設計及發包施工機關，為系
    爭工程之設置機關，其設置有無不當部分：被上訴人主張上
    訴人水土保持局在網站上宣傳介紹親水公園適合戲水、賞魚
    ，開放供民眾休憩之用，而系爭工程範圍內攔河堰以下有施
    作固床工之水域，溪水較淺適合戲水，攔河堰以上無固床工
    之水域卻暗藏 4公尺之深潭，二者緊鄰，易使人誤入致生溺
    斃之危險，但上訴人於設計當時竟未於危險區域設立警告標
    示以資區隔，設計顯有不當等語。上訴人水土保持局則辯稱
    ：溺斃地點之深潭在設計施工前及竣工後、驗收時均不存在
    ，故該深潭並非在設計及施工範圍內，上訴人就系爭工程之
    設計、裝置並無缺失，再上訴人雖在網站上有關於親水公園
    之網頁，然僅為宣導及介紹，並不屬於管理行為，亦與上訴
    人之職掌無關等語。經查，關於被害人溺斃地點之深潭是否
    在系爭工程設計即及竣工驗收完成時即已存在，即被害人溺
    斃地點之深潭是否因水土保持局設置不當所造成一節，詳如
    下述：
  (1)證人即系爭工程之設計監造人于慧珍在本院證稱略以：當初
    設計時在系爭工程範圍內下游有一個深潭是常態性存在的，
    但與本件發生事故的深潭並不一樣，該深潭在更下游，在系
    爭事故發生的地點在其設計當時沒有深潭，驗收之前也沒有
    深潭存在等語（見本院卷第107頁反面）。
  (2)證人即系爭親水公園之承包商謝添壽在本院證稱略以：施工
    到驗收期間沒有深潭，施工前沒有深潭，我們才能施工，現
    在的深潭是在施工之後才出現的，我們要在潭裡面用挖土機
    施作基礎，沒有深潭我們才能施作，親水公園我施作第二期
    ，發生事故的地點也是我施作等語（見本院卷第106、107頁
    ）。
  (3)上訴人水土保持局委託國立虎尾科技大學休閒遊憩系助理教
    授梁大慶分析比對農林航空測量所之航照圖（見原審卷第28
    9 頁）、地形圖（見原審卷第130、200頁）、工程地形圖及
    相關配置及橫斷面圖（見本院卷第60頁）、照片（見本院卷
    第60頁反面）後，於 100年9月8日作成「苗栗縣獅潭鄉案評
    估報告」，其結論為：「．．1.依據竣圖資所示，於87年事
    發地點處河床平坦，並無深潭情形。．．」一節，有苗栗縣
    獅潭鄉案評估報告1份在本院卷為佐（見本院卷第57-63頁）
    ，該報告所附之87年1月1日拍攝事故地點處之照片顯示當時
    該處有土石堆積、並無深潭且其右側水淺（見本院卷第60頁
    反面），另所附之 88-89年間拍攝之照片內有一位釣客站立
    在系爭工程完工後河床上，尚可見到該釣客之雨鞋，當時水
    深既僅至該釣客之雨鞋處（見本院卷第61頁），自足認系爭
    工程在設計當初及施工驗收完成時被害人溺斃地點確無深潭
    存在。再前開評估報告第7頁所附之圖6「於OK+580橫斷面圖
    」、第8頁圖7照片、第 9頁之照片（見本卷第60頁正反面、
    第61頁）係證人于慧珍所製作及拍攝等情，業經于慧珍在本
    院證稱在卷（見本院卷第 107反面、第108頁），依上開圖6
    之「OK+580橫斷面圖」所示，系爭工程從畫設計圖到完工期
    間並沒有深潭存在，且從上開評估報告第8、9頁之照片可看
    得出來有攔河堰，但看不出來有水潭等情，亦經證人于慧珍
    在本院結證屬實（見本院卷第107頁反面、第108頁正反面）
    ，是上開評估報告雖係被上訴人單方面委託所製作，然其係
    以蒐集水土保持局臺中分局新店溪永興段整治工程資料（含
    原竣工圖及相關驗收資料）、計畫區下游水利署北勢大橋左
    岸流量站97年實測流量資訊（見本院卷第58頁正反面）等資
    料分析後始作成上開結論，及參以證人于慧珍前揭證詞，認
    該評估仍足採憑之。
  (4)再查，經本院以上訴人在原審提出之被害人溺斃地點照片（
    見原審卷第15頁）、原審履勘現場時所拍攝被害人溺斃地點
    之照片（見原審卷第 187頁），與前述證人于慧珍分別於87
    年1月1日（見本院卷第60頁反面）、於 88-89年間拍攝（見
    本院卷第61頁）被害人溺斃地點之照片互相比對結果，明顯
    可看出在上訴人提出及原審履勘現場時所拍攝之照片中，本
    件事故發生時被害人溺斃地點為深綠色的水潭，核與與前開
    證人于慧珍於87年1月1日、 88-89年間拍攝之被害人溺斃地
    點並無深潭存在不同，益認被害人溺斃地點之深潭確係系爭
    工程完工驗收後始出現，在系爭工程設計當初及施工驗收完
    成時並無深潭存在。
  (5)末按，依行政院農業委員會治山防災工程養護管理要點第 5
    條第 1項規定，水土保持局僅於治山防災工程有破損待加強
    維修時，方由該局負責籌款修復，本件並無證據證明被害人
    陳彥清溺斃之深潭係治山防災工程破損所造成而應由水土保
    持局加以修復之情形，被上訴人據以主張上訴人水土保持局
    設置系爭工程有缺失，自無可採。綜合上述，堪認上訴人水
    土保持局辯稱系爭工程於設計時及87年完工驗收時在被害人
    溺斃地點並無深潭存在一節為真，是上訴人雖為系爭工程之
    設計及發包施工機關，然其設置並無欠缺，被上訴人主張上
    訴人水土保持局設置系爭工程有欠缺，致被害人溺斃，應負
    國家賠償責任等語，自屬無據，不應准許。
  3.上訴人苗栗縣政府之管理有無欠缺部分：經查，系爭工程完
    工驗收後，已於87年 3月12日由上訴人水土保持局發文移交
    予上訴人苗栗縣政府接管維護一節，為兩造所不爭，已如前
    述，則上訴人苗栗縣政府自為系爭工程之管理機關，上訴人
    縣政府接管後，即有義務維持系爭工程於可發揮原預定功能
    及運作之狀態，並使之達於通常安全之狀態。再系爭工程除
    治水功能外既兼含有供公眾休憩戲水之功能及目的，已詳如
    上述，則系爭工程是否達到足供公眾安全休憩戲水之狀態即
    屬管理機關之職掌及義務，本件上訴人苗栗縣政府辯稱被害
    人溺斃地點為新店溪之公共水域，該水潭係作為取水灌溉之
    用，上訴人並未將之劃為戲水區，被害人陳彥清擅自冒險進
    入戲水溺斃，與上訴人無關等語，自屬卸責之詞，委無足取
    。再本件溺斃地點之水潭與有施作固床工可供戲水之淺水區
    相緊鄰，但無任何區隔及警示，極易使人誤認該水潭亦得戲
    水，而上訴人縣政府於接管後未為任何防止危險發生之必要
    行為，例如加裝禁止戲水、水深危險等警示牌，或裝設柵欄
    等阻隔物，其管理行為亦顯有欠缺甚明，故被上訴人主張上
    訴人縣政府之管理行為有欠缺，即屬可採。
(四)、本件上訴人苗栗縣政府對系爭工程之管理有欠缺，與陳彥清
    之死亡有無相當因果關係？
  1.所謂相當因果關係，係以行為人之行為所造成之客觀存在事
    實，依經驗法則，可認通常均可能發生同樣損害之結果而言
    ；如有此同一條件存在，通常不必皆發生此損害之結果，則
    該條件與結果並不相當，即無相當因果關係；不能僅以行為
    人就其行為有故意過失，自認該行為與損害間有相當因果關
    係（最高法院90年度台上字第772號判決意旨參照）。
  2.被害人陳彥清於案發當日係與友人一同至親水公園內之新店
    溪游泳、戲水之事實，業經其友人陳正廷、呂國聖、鄒念訓
    、鄒丞等人於警詢時供陳在卷（見苗栗地檢署96年度相字第
    450 號卷第11至20頁）。再被害人陳彥清溺水經過情形，業
    據友人呂國聖於警詢中稱：「陳彥清是坐在溺水地點上方之
    石頭玩水，……，鄒丞有去救陳彥清，可能陳彥清比較重、
    溺水時頭一直想往上呼吸、手一直抓，鄒丞也被陳彥清抓到
    往下拉，鄒丞無法使力也沈下水，……，我和陳正廷都只會
    一點點游泳，所以沒有到水深地方，沒辦法拉到陳彥清」、
    鄒丞陳稱：「當時我們 6人一起游泳，……，我發現時陳彥
    清雙手在拍打水慢慢地沈下去，之後我立即要去救他，陳彥
    清就拉我的腰部，我感覺被他往下拉，因水太深且急，我無
    能為力，我立即叫岸上大人求救報案」、陳正廷供稱：「發
    現時陳彥清雙手在拍打水慢慢地沈下去，鄒丞立即去救他，
    但水太深、無能為力」等語；而呂國聖等人均稱「不知新店
    溪禁止戲水」等語（同上相驗卷第10至14、19、20頁、29頁
    背），足認陳彥清與友人呂國聖等人至親水公園內之新店溪
    戲水、游泳，卻不知於前往親水公園之產業道路旁已設有「
    水深危險請勿游泳」之告示牌，而陳彥清溺水後因水深且急
    ，雖經鄒丞救助無效而溺斃。本件若苗栗縣政府在系爭事故
    地點有施作固床工供戲水之淺水區與本件事故地點之深潭相
    鄰處，有設置警告標示或護欄阻隔物等，當可生警示作用，
    防止陳彥清誤入戲水而生溺斃之結果，上訴人苗栗縣政府為
    管理機關，未於該危險區域設置警告標示或護欄阻隔物，與
    陳彥清溺水死亡之結果，即有相當因果關係。
(五)、陳彥清就損害之發生是否與有過失：按「損害之發生或擴大
    ，被害人與有過失者，法院得減輕賠償金額或免除之，民法
    第217條第1定有明文。此所謂被害人與有過失，祇須其行為
    與加害人之行為，為損害之共同原因，而其過失並有助成損
    害之發生或擴大者，即屬相當，不問加害人應負故意、過失
    或無過失責任，均有該條項規定之適用」（最高法院88年度
    台上字第 398號判決意旨參照）。經查，被害人陳彥清不會
    游泳之事實，業經呂國聖、鄒念訓、唐子閔等於警詢、被上
    訴人陳玉蓮於偵查中陳述在卷（見同上相驗卷第 8、14、17
    頁，苗栗地檢署97年度偵字第2491號卷第14頁），被害人陳
    彥清在本件事故發生當時為18歲之高中學生，已具有相當之
    事理判斷能力，明知自己不會游泳，理應知悉遠離溪流以盡
    保護自己之對己義務，且依當時情況，亦非不能注意，而台
    灣之河川溪流具有水面平靜卻隱藏有暗流、漩渦之特色，每
    每因此導致溺水意外發生之情事，亦常為報章媒體所披露，
    此為久居台灣之民眾所週知之事，況本件事故現場之水潭，
    水色呈現墨綠色，深不見底，與淺水區域明顯不同，以18歲
    高中學生之事理能力，絕對足夠判斷該水潭具有相當之深度
    及危險性，被害人陳彥清本應斟酌自己不會游泳，下水易招
    溺水之危險，於並無不能注意情形下，竟疏未注意，貿然下
    水嬉戲、游泳，自陷於危險，其就本件事故之發生，自與有
    過失，且其過失與死亡之結果間具有相當因果關係。被上訴
    人主張被害人陳彥清係循著河灘踏踩石塊，因一腳踩空滑倒
    而跌落深潭，並非下水游泳等語，核與陳正廷、呂國聖、鄒
    念訓、鄒丞等人於前開警詢之供述不符（詳如前述理由(四)、
    2.所示），自無可採。綜上，本院審酌系爭工程範圍內於本
    件事故發生前均無設立任何警告標示或護欄阻隔物以區隔淺
    水區與事故發生處之水潭，及被害人陳彥清亦有未盡對己保
    護義務等上述過失，兩造過失對損害發生之原因力、過失程
    度等一切情狀，認被害人陳彥清亦應負擔百分之35之過失責
    任。
(六)、按國家賠償，除依本法規定外，適用民法規定；國家賠償法
    第5 條定有明文。又數人共同不法侵害他人之權利者，連帶
    負損害賠償責任；又因故意或過失，不法侵他人致死者，對
    於支出醫療及增加生活上需要之費用或殯葬費之人，亦應負
    損害賠償責任；被害人對於第三人負有法定扶養義務者，加
    害人對於該第三人亦應負損害賠償責任；不法侵害他人致死
    者，被害人之父、母、子、女及配偶，雖非財產上之損害，
    亦得請求賠償相當之金額；民法第184 條第1 項前段、第19
    2條第1項、第2項、第194亦有明文。上訴人苗栗縣政府接管
    後之管理有過失，並造成本件損害，已詳如前述，自應依國
    家賠償法第3條第1項之規定負損害賠償責任。再查，被上訴
    人為被害人陳彥清之父母一節，有戶籍謄本在卷可佐（見原
    審卷第 28-30頁），是被上訴人請求上訴人苗栗縣政府負國
    家賠償責任，自屬有據。茲就被上訴人之各項請求是否有理
    由，分析如下：
  1.喪葬費用部分：被上訴人陳泳宏主張其為被害人陳彥清支出
    喪葬費用243,800元一節，業據其提出估價單2紙、新竹市殯
    喪管理所自行收納款項收據、竹南鎮第三公墓納骨堂規費收
    入繳款書等件附在原審卷為證（見原審卷第 24-27頁），且
    為上訴人苗栗縣政府所不爭執（見原審卷第 218頁），核屬
    必要之喪葬費用，是此部分之請求為有理由，應予准許。
  2.扶養費部分：被上訴人主張廖玉蓮名下雖有汽車1部、房屋1
    間、土地2筆，但房地公告現值不足80萬元，且有貸款568,7
    55元未清償，汽車貸款平均每月應繳 7,832元；陳泳宏名下
    僅有車齡超過15年而無殘餘價值之汽車 2部。其等98年間之
    平均月薪各約為24,000元、22,000元，但尚須扶養就讀育達
    商業科技大學之子陳仕軒，其每月平均教育費15,000元，被
    上訴人之收入扣除房貸、車貸共12,500元、教育費15,000元
    外，所餘金額實已不足維持被上訴人生活，故被害人陳彥清
    自年滿20歲起負有扶養被上訴人之義務等語。按直系血親相
    互間互負扶養之義務；負扶養義務者有數人，而其親等同一
    時，應各依其經濟能力，分擔義務；夫妻間互負扶養義務，
    其負扶養義務之順序，與直系血親卑親屬同；民法第1114條
    第1款、第1115條第3項、第11 16條之1規定甚明。另依民法
    第1117條規定，受扶養權利者，以不能維持生活而無謀生能
    力者為限，但無謀生能力之限制，於直系血親尊親屬不適用
    之，是直系血親尊親屬，如能以自己財產維持生活者，自無
    受扶養之權利，易言之，直系血親尊親屬受扶養之權利，仍
    應受「不能維持生活」之限制（最高法院62年第 2次民庭庭
    推總會議決議參照）。至所謂「不能維持生活」，係指無財
    產足以維持生活，亦即不能以自己之財產維持生活者而言。
    經查：
  (1)被上訴人陳泳宏、廖玉蓮分別為54年7月1日、54年12月 2日
    出生，育有訴外人陳仕軒及被害人陳彥清 2名子女，其二人
    於本件意外事故發生之96年 9月25日，分別為42、41歲，學
    歷均為苗栗縣私立大成高中畢業，被上訴人廖玉蓮自89年 5
    月25日起即任職凌巨科技股份有限公司擔任助理工程師，97
    、98年度各項所得收入為478,364元、351,812元，名下有 2
    筆土地、1棟房屋、1輛汽車、4筆投資，財產總額為775,420
    元；原告陳泳宏自96年 6月27日起在弘翔砂場擔任司機，97
    、98年度薪資所得為 306,000元、262,800元，名下有2部汽
    車等情，有被上訴人提出之戶籍謄本、畢業證書、凌巨科技
    股份有限公司員工在職證明書、弘翔砂場在職證明書、全國
    財產稅總歸戶財產查詢清單、98年度綜合所得稅各類所得資
    料清單（見原審卷第 248-258頁）、土地登記謄本、建物登
    記謄本（見原審卷第269至271頁）等件為證，並有原審依職
    權調取之稅務電子閘門財產所得調件明細表附卷可稽（見原
    審卷第 233-242頁），且為上訴人所不爭執，自屬真實。又
    被上訴人主張其每月須負擔房貸、車貸共12,500元及其子陳
    仕軒之教育費用15,000元乙節，雖提出臺灣銀行房屋擔保借
    款繳息清單、銀行存摺繳款明細、汽車貸款單據及育達商業
    科技大學學生證在卷（見原審卷第 272-279頁）。惟查，被
    上訴人因購買房地、汽車致貸款負債，並非「能否維持生活
    」之考量要件，按受扶養權利人之負債多寡，係其個人須控
    管之責任，如一一列計，將不當增加扶養義務人之責任，也
    使侵權行為人之扶養費損害賠償責任不當加重，自有欠公允
    。又被上訴人之子陳仕軒目前就讀位於苗栗縣造橋鄉○○村
    ○○路 168號之育達商業科技大學，與被上訴人目前居住之
    造橋鄉同，則陳仕軒自可每日於被上訴人住處往返學校，而
    無在外住宿之開銷，且被上訴人亦未舉證證明為何每月教育
    費用高達15,000元，自難憑採。再參諸台灣省97、98年每人
    每月平均最低生活費用為 9,829元，有歷年最低生活費一覽
    表在卷可按（見原審卷第 352頁），本院審酌被上訴人廖玉
    蓮、陳泳宏目前均為45歲，仍屬壯年，97、98年度廖玉蓮每
    月平均各有39,864元、29,318元之收入（含利息、獎金、福
    利金、股利等），陳泳宏則有25,500元、21,900元之收入，
    是兩人平均每月合計有65,364元、51,218元之收入，扣除被
    上訴人二人及陳仕軒之最低生活費用29,487元後，至少剩餘
    21,731元以上，堪認被上訴人二人於有工作能力及收入之狀
    態下，顯非不能維持生活，自無須被害人陳彥清自滿20歲起
    負扶養義務。是被上訴人主張自陳彥清滿20歲起計算扶養費
    云云，自不足採。
  (2)被上訴人目前雖均非不能維持生活，但並非可謂其等日後均
    不符合「不能維持生活」之要件。衡諸勞動基準法第54條第
    1項第1款規定雇主於勞工年滿65歲即得強制其退休，是自65
    歲後其等未必能再藉由本身之專業能力及體力謀取必要生活
    費用，參以被上訴人二人上述財產狀況，除現居住之房地外
    ，已無不動產，且無高額存款及投資，相較我國目前國民經
    濟生活水平，可認其等上開財產不足以維持65歲後之生活所
    需，故應認被上訴人二人自年滿65歲強制退休後難以維持生
    活，而有請求法定扶養義務人扶養之權利，上訴人抗辯被上
    訴人未舉證證明於65歲以後有不能維持生活而有受扶養權利
    之事實，自屬無據。被上訴人育有陳仕軒及被害人陳彥清二
    名子女，且被上訴人夫妻間亦互負扶養義務，是被害人陳彥
    清應負擔之扶養義務為三分之一。再本件事故發生時，被上
    訴人陳泳宏、廖玉蓮各為42歲、41歲，依被上訴人提出之台
    灣省96年度簡易生命表所示（見原審卷第 31-35頁），41歲
    女性平均餘命為41.63歲，42歲男性平均餘命為35.34歲，故
    自年滿65歲退休時起，被上訴人廖玉蓮尚得受扶養17.63 年
    【計算式：41＋41.63－65＝17.63】，被上訴人陳泳宏尚得
    受扶養 12.34年【計算式：42＋35.34－65＝12.34】。本院
    斟酌被上訴人之身分、地位、一般國民生活水準及被上訴人
    居住區域之社會環境、經濟狀況等一切情狀，認被上訴人主
    張以行政院主計處公佈之96年度家庭收入調查報告表所載苗
    栗縣平均每人每月平均消費支出為15,087元（見原審卷第37
    頁），即以每人每年平均消費支出為181,044元（計算式：1
    5,087×12＝181,044），作為計算扶養費之依據，並無不當
    ，自堪憑採。再依霍夫曼計算法第 1年不扣除中間利息計算
    ，被上訴人廖玉蓮之扶養費金額為2,331,291元【計算式：1
    81,044×12.0000000（此為應受扶養17年之霍夫曼係數）＋
    181,044×0.63× （13.0000000000.0000000）（各為應受
    扶養18年與17年之霍夫曼係數）=2,331,291），元以下四捨
    五入，下同】，被上訴人陳泳宏之扶養費金額則為1,774,70
    4元【計算式：〈181,044×9.00000000（此為應受扶養12年
    之霍夫曼係數）＋181,044×0.34×（10.000000000.00000
    000）（分別為應受扶養13年與12年之霍夫曼係數）＝1,774
    ,704】。又被害人陳彥清對被上訴人之扶養義務為三分之一
    ，故上訴人苗栗縣政府應給付上訴人廖玉蓮之扶養費損害賠
    償金額為777,097元【計算式：2,331,291÷3＝777,097】，
    給付被上訴人陳泳宏之扶養費損害賠償金額為 591,568元【
    計算式：1,774,704÷3＝591,568】 。故被上訴人於上開金
    額範圍內請求上訴人賠償，為有理由，逾此金額之請求，自
    無從准許。
  3.精神慰撫金部分：按精神慰撫金之多寡，應斟酌雙方之身分
    、地位、資力與加害之程度及其他各種情形核定相當之數額
    。其金額是否相當，自應依實際加害情形與被害人所受之痛
    苦及雙方之身分、地位、經濟狀況等關係決定之（最高法院
    85年度台上字第 460號判決意旨參照）。本件被害人陳彥清
    於溺斃意外發生時年僅18歲，被上訴人為其父母，養育被害
    人所耗費之心血精力難以估計，因本件事故導致天人永隔，
    共享天倫之期待落空，白髮人送黑髮人，精神上自受有不可
    言喻之痛苦。本院審酌上訴人苗栗縣政府未能克盡其管理機
    關之權責，致發生本件事故，其可歸責程度較高，及被上訴
    人之身分地位、經濟狀況、教育程度、所受精神上之痛苦等
    一切情形，認被上訴人各請求慰撫金 100萬元，尚屬適當，
    應予准許。
  4.綜上，被上訴人廖玉蓮得請求苗栗縣政府賠償之金額合計為
    1,777,097元（777,097＋1,000,000＝1,777,097），被上訴
    人陳泳宏得請求賠償賠償之金額為1,835,368元（243,800＋
    591,568＋1,000,000＝1,835,368）。
(七)、末按，損害之發生或擴大，被害人與有過失者，法院得減輕
    賠償金額或免除之；民法第217 條第1 項載有明文。又民法
    第192 條第1 項規定不法侵害他人致死者，對於支出殯葬費
    之人，亦應負損害賠償責任，係間接被害人得請求賠償之特
    例。此項請求權，自理論言，雖係固有之權利，然其權利係
    基於侵權行為之規定而發生，自不能不負擔直接被害人之過
    失，倘直接被害人於損害之發生或擴大與有過失時，依公平
    之原則，亦應有民法第217 條過失相抵規定之適用（最高法
    院73年度台再字第182 號判例意旨參照）。又關於扶養費、
    非財產上之損害，被害人對於損害之發生或擴大與有過失者
    ，因民法第217 條既未將之除外，依公平之原則，自應一體
    適用。本件被害人陳彥清就損害事實之發生與有過失，應負
    擔35％之過失責任，已如前述，自應減輕上訴人苗栗縣政府
    賠償金額之35％。依此計算，被上訴人廖玉蓮得請求苗栗縣
    政府賠償1,155,113元 （1,777,097×65％＝1,155,113），
    被上訴人陳泳宏得請求1,192,989元（1,835,368×65％＝1,
    192,989）。
五、綜上，被上訴人廖玉蓮、陳泳宏依國家賠償法第3條第1項規
    定，請求上訴人苗栗縣政府賠償1,155,113元、1,192,989元
    ，及自起訴狀繕本送達翌日即98年 9月26日起至清償日止，
    按年息 5％計算之利息，為有理由，應予准許。至於被上訴
    人等請求上訴人水土保持局應與苗栗縣政府連帶賠償部分，
    則自屬無據，不應准許。原審就上開應准許部分，為上訴人
    苗栗縣政府敗訴判決，核無不當，上訴人苗栗縣政府上訴論
    旨指摘原判決此部分不當，求予廢棄改判，為無理由，應予
    駁回。至於原審就上開不應准許部分，為上訴人水土保持局
    敗訴判決，尚有未洽。上訴人水土保持局上訴論旨指摘原判
    決此部分不當，求予廢棄改判，為有理由，應由本院廢棄改
    判，駁回被上訴人此部分在第一審之訴。
六、本件事證已臻明確，兩造其餘之攻擊或防禦方法及事證，經
    本院詳加審酌後，核與本件判決結果不生影響，爰不再逐一
    論列，附此敘明。
據上論結，本件上訴人水土保持局之上訴有理由，上訴人苗栗縣
政府之上訴無理由，依民事訴訟法第450條、第449條第l項、第7
9條，判決如主文。
中    華    民    國   100    年    12    月    7     日
                民事第六庭    審判長法  官  袁再興
                                    法  官  盧江陽
                                    法  官  陳賢慧
以上正本係照原本作成。
如對本判決上訴，須於收受判決送達後20日內向本院提出上訴書
狀，其未表明上訴理由者，應於提出上訴後20日內向本院提出上
訴理由書（須按他造人數附具繕本）。
上訴時應提出委任律師為訴訟代理人之委任狀。具有民事訴訟法
第466條之1第1項但書或第2項之情形為訴訟代理人者，另應附具
律師及格證書及釋明委任人與受任人有該條項所定關係之釋明文
書影本。如委任律師提起上訴者，應一併繳納上訴審裁判費。
                                    書記官  吳麗琴
中    華    民    國   100    年    12    月    8     日
                                                      Ａ